【裁判字號】    93,訴,3719
【裁判日期】    950105
【裁判案由】    新型專利異議
【裁判全文】
臺北高等行政法院判決
                                  93年度訴字第03719號
                              .
原      告  甲○○
訴訟代理人  桂齊恆  律師
複 代理 人  廖正多  律師
被      告  經濟部智慧財產局
代  表  人  蔡練生（局長）住同上
訴訟代理人  丙○○
參  加  人  建準電機工業股份有限公司
代  表  人  乙○○
訴訟代理人  陳啟舜  律師（兼送達代收人）
複 代理 人  錢師風  律師
            楊翠玲  律師
上列當事人間因新型專利異議事件，原告不服經濟部中華民國93
年9月15日經訴字第09306226870號訴願決定，提起行政訴訟，經
本院命參加人獨立參加訴訟。本院判決如下：
    主  文
原告之訴駁回。
訴訟費用由原告負擔。
    事  實
一、事實概要：
    緣參加人前於民國（下同）88年11月11日以「散熱器及殼之
    製造方法」向被告申請發明專利，經被告編為第00000000號
    審查，不予專利。參加人旋於90年8月13日改請為「散熱器
    」新型專利，並請准沿用原申請日，嗣經被告編為第
    00000000號審查，准予新型專利案（下稱系爭案）。公告期
    間，原告以其有違核准審定時專利法第98條第2項之規定，
    不符新型專利要件，對之提起異議，案經被告審查，於93年
    4月19日以（93）智專三（二）04059字第09320343330號專
    利異議審定書為「異議不成立」之處分。原告不服，提起訴
    願，經遭駁回，遂提起本件行政訴訟。
二、兩造聲明：
  (一)原告聲明：
    1.訴願決定、原處分均撤銷，並命被告為異議成立之處分。
    2.訴訟費用由被告負擔。
  (二)被告聲明：
    1.駁回原告之訴。
    2.訴訟費用由原告負擔。
  (三)參加人聲明：
    1.駁回原告之訴。
    2.訴訟費用由原告負擔。
三、兩造之爭點：
  (一)原告主張之理由：
    1.按系爭案核准當時之專利法第97條規定有：「稱新型者，
      謂對物品之形狀、構造或裝置之創作或改良。」又同法第
      98條第2項復規定：「新型運用申請前既有之技術或知識
      ，而為熟習該項技術者所能輕易完成且未能增進功效時，
      雖無前項所列情事，仍不得依本法申請取得新型專利。」
      依上述法條規定，如一新型專利案係運用申請前之習知技
      術或知識，且未顯著增進功效時，即不符新型專利要件，
      依法自應撤銷其不當暫准之專利權。
    2.系爭案原係於88年11月11日申請發明專利，後因被告審定
      不予專利後，於90年8月13日改請為新型，嗣經被告審定
      後，核准公告於91年8月11日的專利公報上（公告第
      499157號），其主要創作特徵依參加人於異議期間所提之
      修正後申請專利範圍第1項所述（詳見系爭案申請專利範
      圍修正本所示）係為：一種散熱器，係包括有：散熱器殼
      20，由金屬板沖製而成，具中央區21及複數散熱片組，該
      複數散熱片組由金屬板彎摺而成，該複數散熱片組各具有
      數散熱片22，該數散熱片22相互間具有間槽25形成通道，
      該散熱器殼20具一個以上之組配孔24；組合板30，設有風
      扇31，該組合板30可用定位元件32結合在散熱器20之組配
      孔24。由以上述申請專利範圍所界定之特徵中，對照系爭
      案訴求之功效目的，可以確定的是：系爭案之主要技術內
      容係利用金屬板沖製彎摺成周邊具有複數散熱片22、23
      ，且散熱片間具有間槽以形成通風用通道25等所構成之散
      熱器，使其可供風扇組設其上，作為散熱之用，並藉其型
      體由金屬板沖製彎摺成形，使其具有易加工製造及降低成
      本等功效，至於具有風扇31之組合板30並未提出任何改良
      設計。又爭案之散熱器於證據二（下稱引證一）中被揭露
      ：請參閱異議引證一（FIG.1及FIG.2所示者）即揭露有對
      應相同於系爭案申請專利範圍第1項所界定之散熱器，而
      且引證一於其專利說明書第2欄第34行中，即清楚載明引
      證一散熱器殼係由沖壓彎折成形（Stamped and formed
      heat dissipationelements‧‧‧），且同樣具有易於加
      工及降低成本等功效（相較於鋁金屬擠製或壓鑄成形之散
      熱器殼），由此可見，系爭案申請專利範圍第1項所界定
      之散熱器確係運用相同於引證一公開在先之先前技術，且
      不具功效增進者。
    3.被告於系爭案異議審定理由中主要係認為：系爭案之散熱
      片22、23相互間具有間槽形成通風通道25以及組合板30以
      定位元件32固定在散熱器殼之組配孔24等構造未見在引證
      一、證據三（下稱引證二）或其組合中，且系爭案具易於
      加工生產可以大量降低生產成本之功效亦未揭示引證一、
      二或其組合，系爭案具進步性。按行政程序法第36條明文
      規定：「行政機關應依職權調查證據，不受當事人主張之
      拘束，對當事人有利及不利事項，一律注意。」又同法第
      43條規定：「行政機關為處分或其他行政行為，應斟酌全
      部陳述與調查事實及證據之結果，依論理及經驗法則判斷
      事實之真偽，並將其決定及理由告知當事人。」被告對系
      爭案本身專利說明書存在不合於專利法規定以及相較引證
      案不合於進步性等事實並未作出公正且合理之審查，而作
      出不當的行政處分，被告所為之行政處分違反尋求事實真
      相的論理原則，其認事用法上，確有明顯錯誤之處。
    4.就系爭案之主要技術特徵而論，依系爭案專利說明書及圖
      式所載之內容可知，系爭案主要係利用金屬板沖製及彎折
      成形等技術手段成形四邊具有散熱片之散熱器殼設計，用
      以克服申請前公知以鋁金屬擠製或壓鑄成形之散熱器殼之
      製造麻煩及成本高等缺點，以期達到易加工製造及降低成
      本等功效，為其主要創作特徵所在（詳如系爭案專利說明
      第4頁創作目的以及第7頁之功效說明）。至於系爭案具有
      風扇31之組合板30，由系爭案專利說明書中可以得知，其
      實施例說明均係在陳述該散熱器殼之形狀構造及如何加工
      成形（詳如系爭案專利說明書第4頁至第7頁所述），其整
      份說明書之內容完全未提及該具有風扇31之組合板30有何
      創新改良之處，而且在系爭案專利說明書（先前技術）欄
      之說明中揭露先前公知之散熱器殼可提供具風扇之組合板
      裝設其上之相關說明（詳見系爭案專利說明書第4頁所述
      ）。再者，系爭案專利說明書第7頁的（功效）欄中揭示
      ，參加人自述「本案創作之散熱器殼係利用沖壓方式製成
      ，僅需二個沖程即可完成，加工上極為方便，可大量提高
      生產速度及最低製造成本。」又述「本創作可在不偏離主
      要精神及特徵下，以其它不同形成實施。因此，上述之實
      施例只是舉例的方式被舉出，且不應將其視為本創作之限
      制。本創作的範圍是由申請專利範圍所界定，而非由說明
      書內容所定義。甚者，屬於申請專利範圍之等效變化或修
      改都是落於本創作的範圍。」故此，系爭案申請專利範圍
      第1項所界定之技術特徵，實質上僅在於該散熱器殼20是
      由金屬板沖製而成，且側邊形成具有散熱片之散熱片組，
      散熱片間具有間槽形成通道25。
    5.以異議引證一、二與系爭案主要創作特徵相較：如附件二
      所示，在引證一的圖示中即清楚揭示使用金屬板沖壓成形
      的散熱器殼a，該散熱器殼a中於其基座11周邊具有朝上彎
      折的散熱件12、13、14、16，且該散熱件12、13、14上具
      有提供氣流於其中流通的長槽口15，又該散熱器殼a上並
      可組接內有風扇17的風扇殼座23，與系爭案申請專利範圍
      所界定之特徵相同，且同係利用金屬板沖製成形，具有加
      工製造方便及低成本之功效。或許，兩者圖式中揭露散熱
      器殼a之形狀略有些微差異，但是，參加人於其專利說明
      書中自陳：「在不偏離主要創作精神及特徵下，其它不同
      形式實施例之等效變化或修改都是落於系爭案的權利範圍
      」。故此，系爭案申請專利範圍範圍第1項所界定技術特
      徵與早先公開之引證一相同，且達成之功效及目的亦完全
      相同，而系爭案散熱器殼形狀為引證一散熱器殼作簡單修
      飾可得，因此，系爭案申請專利範圍第1項所界定之創作
      特徵確為該項技術領域具有普通知識者，依引證一之技術
      內容可輕易修改而成，且系爭案預期達成之易加工製造及
      低成本之功效與引證一亦相同。同樣的，在引證二亦揭露
      有類似以金屬板沖壓成形之散熱器之設計，故此，系爭案
      相較於引證一或引證二確實不具進步性。又，被告認為系
      爭案之散熱片22、23相互間具有間槽形成通風通道25 以
      及組合板30以定位元件32固定在散熱器殼之組配孔24等構
      造未見在引證一、二或其組合中，且系爭案具易於加工生
      產可以大量降低生產成本之功效亦未揭示引證一、二或其
      組合，系爭案具進步性等云云。對此，在前述說明中，已
      清楚解釋系爭案之散熱片22、23相互間具有間槽形成通風
      通道25之特徵，確與引證一或二等揭露之散熱器殼設計，
      且具有相同之技術特徵及功效，況且系爭案申請專利範圍
      第1項之內容並未具體界定間槽及通風通道之形狀，且參
      加人自述不同形式實施例之等效變化或修改都是其權利範
      圍，引證一、二與系爭案之散熱片差異僅係等效變化修改
      而已，更何況，系爭案散熱片間由下朝上延伸之間槽在引
      證一FIG.1或FIG.5均有揭露。至於系爭案將其組合板30以
      定位元件32固定在散熱器之組配孔24，僅係為使具有風扇
      之組合板固定於散熱器之用意，與引證一將具有風扇的風
      扇殼體直接卡接在散熱器殼上之目的相同，引證一風扇殼
      卡接於散熱器殼上之設計較系爭案以定位元件組裝來得簡
      便，而且，由系爭案專利說明書可以瞭解，系爭案之創作
      特點係在於金屬板沖壓成形之散熱器殼，具風扇之組合板
      等設計並未有任何創新改良之設計，故此，被告認為系爭
      案申請專利範圍界定之技術特徵未揭示於引證一、二或其
      組合中，系爭案具進步性等主觀論證作為，有違論理原則
      ，違反行政程序法第36條及第43條等規定，被告對系爭案
      之行政處分確有明顯錯誤之處。
    6.由前述說明中已證實系爭案修正後申請專利範圍第1項之特
      徵構造不具進步性，其申請專利範圍各附屬項所界定之特
      徵在引證一、引證二中亦可見及對應相同之技術手段，同
      樣不具備進步性，其中：系爭案申請專利範圍第2項界
      定：散熱器殼20設一個以上之組配孔24，由組合板30以定
      位元件32結合在組配孔24。此一特徵類似於系爭案第二圖
      所示之習知散熱器殼側端所延伸之具穿孔耳座81，為習知
      技術之組合應用，不具進步性。系爭案申請專利範圍第
      3項界定：散熱器殼20之中央區內有數通孔27。此一特徵
      僅係引證一周邊通風長槽孔技術之直接轉用，為熟習該項
      技術易於完成，其功效為可預期者，不具進步性。系爭
      案申請專利範圍第4項界定：散熱器殼20之中央區內設有
      數通槽28。該通槽係散熱片通風通道的延伸，為熟習該項
      技術易於完成，且功效為可預期者，不具進步性。系爭
      案申請專利範圍第5項界定：散熱器殼20設有凸出之耳板
      26，耳板26有定位孔。此一特徵相當於系爭案第二圖所示
      之習知散熱器殼側端所延伸之具穿孔耳座81，或引證二散
      熱件端角朝外延伸具穿孔22的凸片20，為習知技術之應用
      ，不具進步性。系爭案申請專利範圍第6項界定：二個
      對稱邊之散熱片23高度小於另二個對邊的散熱片22高度。
      此一特徵僅係散熱片長短之別，仍屬引證一、引證二習知
      之技術應用，為熟習該項技術者易於完成且未能增進功效
      者，不具進步性。由前述系爭案各附屬項與引證一、引證
      二或系爭案先前技術揭示之既有散熱器之比較說明中可以
      了解，系爭案不僅申請專利範圍第1項之特徵不具進步性
      ，連同各附屬項特徵亦不具進步性。
    7.被告主張：「系爭案散熱器殼之形狀對稱，相較於引證一
      散熱器殼具有易加工之功效，且系爭案散熱器中，位於散
      熱片間之間槽25不同於引證一散熱器殼中之長槽孔15」等
      云云。依系爭案申請專利範圍第1項所記載之內容，系爭
      案「完全未限定」該散熱器殼周邊之散熱片22數量及形狀
      ，位於散熱片22間之間槽25也「未予以限定」其形狀及數
      量，而且系爭案專利說明書中也「完全未揭露」任何有關
      該散熱器殼之散熱片及間槽之數量、形狀等說明，故實質
      上，系爭案之散熱器殼確與引證一之散熱器殼相同。今被
      告主觀地認定系爭案散熱器相較於引證一散熱器殼有所差
      異，且系爭案具有易成形加工等功效，顯然欠缺公正合理
      之判斷依據。
    8.參加人主張：「引證一散熱器殼中，設於該散熱板12、13
      、14上之長槽15係為封閉狀長槽，而形成極小通風狹口，
      系爭案設於散熱片22間延伸至頂端之間槽25係為極大通風
      通道，引證一之散熱器殼之熱交換面積相較於系爭案小。
      另引證一散熱器殼係利用卡扣方式結合風扇，容易造成風
      扇轉動發生震動」等云云。原告陳明：系爭案於其申請
      專利範圍或其專利說明書中，完全未具體界定或揭露其散
      熱片22及間槽25之之形狀構造為何？亦即散熱片22及間槽
      25之形狀非其所欲侷限者。今觀引證一之散熱器殼，其上
      具有複數散熱板及設於該些散熱板上之長槽，實質上對應
      相同於系爭案之散熱片及間槽之設計。而且系爭案之主要
      技術特徵係在於利用金屬沖製彎摺成之散熱器，達到易於
      加工及降低成本之目的，而系爭案申請專利範圍第1項所
      界定之技術，在引證一中均可見及對應且功效相同之設計
      ，系爭案相較引證一僅係在形狀作簡單修飾改變，為熟習
      該項技術者所能輕易完成，且不具功效上之增進。對於
      參加人主張引證一散熱器殼係利用卡扣方式結合風扇，容
      易造成風扇轉動發生震動之爭點。依系爭案專利說明書之
      記載，其主要創作特點在於散熱器殼由金屬板沖製彎摺成
      形，至於風扇組設於散熱器殼上之設計，係屬既有之技術
      ，非其主要訴求之技術手段。再者，系爭案申請專利範圍
      第1項界定：該風扇31於組合板30上設定位元件32結合在
      散熱器殼20之組配孔24。請配合參閱系爭案第9圖及第11
      圖所示，系爭案之定位元件32係一自組合板30對角處底面
      朝下延伸之凸扣，其上設有彈簧，當風扇31以組合板30組
      設於散熱器殼時，該定位元件32穿過組配孔24後，係以其
      底端的大徑端抵靠在散熱器底面，彈簧抵靠在散熱器殼底
      板上。一般人均通曉，彈簧具有可壓縮性，亦即系爭案之
      風扇31藉由該具有彈簧之定位元件32組設於散熱器殼後，
      是可以上下活動者，而且該風扇31之組合板30僅藉由二支
      定位元件32予以支撐而已，換言之，系爭案於風扇31轉動
      時，是易於發生震動者。反觀，引證一（FIG.1），該風
      扇17係利用散熱器頂端四角隅之卡扣18於風扇17組合板四
      個角落予以扣掣固定，故此，相較於系爭案，引證一風扇
      轉動時產生之震動應小於系爭案，參加人主張系爭案具有
      增加風扇與散熱器殼結合強度之功效說明，與事實不符，
      不足採信。
  (二)被告主張之理由：
    1.引證一、二之長槽與系爭案之間槽可以形成通風通道之技
      術手段及構造均有明顯之差異，系爭案之組合板係以定位
      元件固定於散熱器殼之組配孔，而引證一並未揭示系爭案
      之組配孔，引證二則未見相同於系爭案之組合板，無論由
      引證一、二或其組合，或結合系爭案圖二之習知技術，均
      無法輕易完成系爭案之整體構造特徵。
    2.系爭案利用二段式沖壓形成散熱器殼之整體構造特徵，散
      熱器殼本身即具散熱片及組配孔，可提高生產速度及減低
      製造成本，具有功效上之增進，難謂不具進步性。而系爭
      案申請專利範圍第2項至第5項，係依附於第1項獨立項之
      附屬項，所為之附加必須建構於獨立項所界定特徵之上，
      引證一、二或其組合，或結合系爭案圖二之習知技術既已
      無法證明系爭案申請專利範圍第1項不具進步性，當然不
      足以證明其申請專利範圍第2項至第5項之附屬項不具進步
      性。
  (三)參加人主張之理由：
    1.本件爭點在於：原告雖以系爭案為運用引證一、二技術
      手段，不具進步性。惟於準備程序時，原告所提補充起訴
      狀已變更主張，僅以該引證一與系爭案相較。故本件爭點
      僅在於系爭案之技術手段是否係運用自該引證一，而為熟
      習該項技術者所能輕易完成且未能增進功效者？按系爭
      案審定時專利法第98條第2項規定之要件有二：(1)須係運
      用申請前既有之技術或知識，為熟習該項技術者所能輕易
      完成；(2)且未能增進功效，並以第一要件為前提要件。故
      若無運用申請前既有技術或知識之情事，或雖有運用之情
      事，惟其運用並非熟習該項技術者所能輕易完成且未能增
      進功效者，均無該條適用之餘地。因此，引證一揭示之技
      術手段為何？系爭案是否有運用該引證一已公開之技術或
      知識？以及，與引證一相較，系爭案是否有功效之增進？
    2.引證一揭示之技術手段為何？系爭案未運用該引證一已公
      開之技術手段：引證一使用金屬板沖壓成型的散熱器殼
      a，該散熱器殼a中於其基座11周邊具有朝上彎折的散熱件
      12、13、14、16，且該散熱件12、13、14上具有提供氣流
      於其中流通的長槽口15，又該散熱器殼a上並可組接內有
      風扇17的風扇殼座23。引證一之散熱器殼a所設「長槽
      口15」為非貫通之槽孔形狀；系爭案之「間槽15」剛好可
      以形成通風作用之「通道25」（系爭案說明書第6頁第9行
      至第10行）；按，系爭案與引證一均同為散熱器或散熱器
      殼，該散熱器或散熱器殼之作用在使CPU或發熱電子元件
      做散熱功能，因此，系爭案與引證一之散熱器或散熱器殼
      有最佳之散熱效果，為系爭案與引證一產品之當然結果。
      系爭案之「間槽15」為開放狀之通風「通道25」，引證一
      之「長槽口15」僅為非貫通之槽孔，該二者構造不同。
      系爭案之「散熱器殼20在沖壓成型時，同時沖製有組配孔
      24，且利用定位元件32將風扇31固定」。引證一之「散熱
      器殼a將該指形支撐件18變形，並回復卡扣至一定位以便
      將該風扇穩固的支撐於該散熱片之本體」。該二者固定風
      扇方式、技術手段不同。系爭案之「散熱器殼係利用沖
      壓方式製成，僅需二個沖程即可以完成，在加工作業上極
      為方便，可以大量提高生產速度，且所生產之散熱器也有
      最低之製造成本。」（系爭案說明書第7頁第16行至第18
      行）。引證一之散熱器殼a由其第2、3圖之變化相較可知
      ，該引證一之散熱器殼a欲將該指形支撐件18變形，勢必
      需經過第三道之加工程序。就系爭案之創作目的而言，該
      引證一增加之該第三道加工程序，該二技術手段不同。
      原告稱：「引證一散熱器殼係由沖壓彎折成形，且同樣具
      有易於加工及降低成本等功效（相較於鋁金屬擠製或壓鑄
      成形之散熱器殼），由此可見，系爭案申請專利範圍第1
      項所界定之散熱器確係運用相同於引證一公開在先之先前
      技術，且不具功效增進者。」等理由並不正確。按系爭案
      之散熱器殼僅需二個沖程即可以完成，且該散熱器殼20在
      沖壓成型時，同時沖製有組配孔24。該引證一之散熱器殼
      a欲將該指形支撐件18變形，勢必需經過第三道之加工程
      序。該引證一增加有第三道加工程序，且其指形支撐件18
      與系爭案之組配孔24不同，該二技術手段不同。原告稱
      ：「依系爭案申請專利範圍第1項所記載之內容，系爭案
      『完全未限定』該散熱器殼周邊之散熱片22數量及形狀，
      位於散熱片22間之間槽25也『未予以限定』其形狀及數量
      ，而且系爭案專利說明書申也『完全未揭露』任何有關該
      散熱器殼之散熱片及間槽之數量、形狀等說明，故此，實
      質上，系爭案之散熱器殼確與引證一之散熱器殼相同。」
      等理由並不正確。按系爭案為一散熱器殼構造，則該散熱
      器殼周邊之散熱片22、間槽25數量及形狀為何？與該新型
      構造應無關聯；況且，系爭案之申請專利範圍第1項已清
      楚揭示「該數散熱片相互間具間槽形成通風通道」構造，
      因此，原告補充起訴狀之上述理由並不正確。原告稱：
      「系爭案於其申請專利範圍或其專利說明書中，完全未具
      體界定或揭露其散熱片22及間槽25之形狀構造為何？亦即
      散熱片22及間槽25之形狀非其所侷限者」。按系爭案之構
      造已清楚揭示為「該數散熱片相互間具間槽形成通風通道
      」，因此，該原告所述理由並不正確，況且，系爭案之「
      間槽15」為開放狀之通風「通道25」構造，與引證一之「
      長槽口15」僅為非貫通之槽孔構造不同，原告之理由並不
      正確。原告稱：「依系爭案專利說明書之記載，其主要
      創作特點在於散熱器殼由金屬板沖製彎摺成型，至於風扇
      組設於散熱器殼上之設計，係屬既有之技術，非其主要訴
      求之技術手段。」等理由並不正確。按系爭案之創作目的
      揭示：「本案創作目的，乃在提供一種散熱器，其係具有
      易於加工生產，且可以大量降低生產成本者。」（說明書
      第4頁第19、20行），由上所述應可瞭解系爭案之創作目
      的不僅在易於加工，本案之創作目的，還有易於生產之目
      的，因此，原告稱風扇組設於散熱器殼上之設計，非系爭
      案主要訴求之技術手段並不正確。再且，原告稱風扇組設
      於散熱器殼上之設計，係屬既有之技術，亦無其他證據可
      佐證，則該理由亦不正確。
    3.與引證一相較，系爭案具有功效之增進：系爭案與引證
      一均同為散熱器或散熱器殼，該散熱器或散熱器殼之作用
      在使CPU或發熱電子元件做散熱功能，因此，系爭案與引
      證一之散熱器或散熱器殼有最佳之散熱效果，為系爭案與
      引證一產品之當然結果。系爭案之「間槽15」為開放狀之
      通風「通道25」，引證一之「長槽口15」僅為非貫通之槽
      孔，該二者不僅構造不同，且系爭案之「通道25」大於引
      證一之「長槽口15」，因此系爭案具有較佳之通風散熱效
      果當無疑問。系爭案之「散熱器殼係利用沖壓方式製成
      ，僅需二個沖程即可以完成，在加工作業上極為方便，可
      以大量提高生產速度，且所生產之散熱器也有最低之製造
      成本」。引證一之散熱器殼a欲將該指形支撐件18變形，
      勢必需經過第三道之加工程序。就系爭案之創作目的而言
      ，該引證一增加之該第三道加工程序，勢必增加加工工時
      與作業成本，因此，系爭案「可以達到加工作業方便，可
      以大量提高生產速度，及所生產之散熱器也有最低之製造
      成本。」等功放，系爭案係具有增進功效。系爭案之「
      散熱器殼20在沖壓成型時，同時沖製有組配孔24，且利用
      定位元件32將風扇31固定」。引證一之「散熱器殼a將該
      指形支撐件18變形，並回復卡扣至一定位以便將該風扇穩
      固的支撐於該散熱片之本體」。該二者固定風扇方式、技
      術手段不同；且引證一利用指形支撐件18以卡扣方式支撐
      風扇，於該風扇旋轉時，會因該風扇僅以卡扣方式被指形
      支撐件18支撐，所以該引證一之風扇旋轉時會產生震動與
      噪音，引證一之上述技術手段與系爭案以定位元件32將風
      扇31固定方式相較，系爭案會有較佳之定位效果，因此，
      系爭案係具有功效之增進。原告稱：「一般人均通曉，
      彈簧具有可壓縮性，亦即系爭案之風扇31藉由該具有彈簧
      之定位元件32組設於散熱器殼後，是可以上下活動者，而
      且該風扇31之組合板30僅藉由二支定位元件32予以支撐而
      已，換言之，系爭案於風扇31轉動時，是易於發生震動者
      。」等理由並不正確。因為就系爭案之風扇31藉由該具有
      彈簧之定位元件32組設於散熱器殼技術手段，與引證一僅
      利用指形支撐件18以卡扣方式支撐風扇技術手段相較，於
      該風扇旋轉時，系爭案之定位元件較指形支撐件18會有較
      為穩固之支撐，所以該引證一之風扇旋轉時確實會產生震
      動與噪音，系爭案確實具有功效之增進。
    理  由
一、專利法第136條第1項規定，在92年1月3日修正施行前 (按92
    年1月3日修正之專利法係於93年7月1日施行)，已提出之異
    議案適用修正施行前之規定。本件原告係於91年12月6日對
    系爭案提出異議，被告於93年4月19日作成異議審定，是本
    件異議應否成立，應適用審定時即90年10月24日修正公布之
    專利法。再「稱新型者，謂對物品之形狀、構造或裝置之創
    作或改良。」、「新型係運用申請前既有之技術或知識，而
    為熟習該項技術者所能輕易完成且未能增進功效時，雖無前
    項所列情事，仍不得依本法申請取得新型專利。」為審定時
    專利法第97條、第98條第2項所明定。而公告中之新型，任
    何人認有違反同法第97條至第99條等規定提起異議者，依同
    法第102條規定，得自公告之日起3個月內，備具異議書，附
    具證明文件，向專利專責機關提起之。從而，系爭案有無違
    反前揭專利法情事而應不予專利，依法應由異議人附具證據
    證明之，倘其證據不足以證明系爭案有違前揭專利法之規定
    ，自應為異議不成立之處分。再本件系爭案於91年8月11日
    公告准予專利，參加人於92年1月14日申請修正專利範圍，
    經被告認專利範圍修正本與原審定公告本相較，未變更實質
    內容，且為申請專利範圍過廣及誤記事項之修正，准予修正
    ，是原告之異議是否成立，應依該修正後之內容決定之。
二、系爭案依其92年1月14日申請專利範圍修正本所示，其申請
    專利範圍共6項，其中第2至5項為第1項獨立項之附屬項，該
    獨立項之申請專利範圍：一種散熱器，係包含散熱器殼，由
    金屬板沖製而成，具中央區及複數散熱片組，該複數散熱片
    組由金屬板彎摺而成，該複數散熱片組各具數散熱片，該數
    散熱片相互間具間槽形成通風通道，該散熱器殼具一個以上
    之組配孔；組合板，設有風扇，該組合板可用定位元件結合
    在散熱器殼之組配孔者。創作目的為提供一種散熱器，具有
    易於加工生產，且可以大量降低生產成本，技術特徵則在於
    利用導熱性佳之金屬板片，例如鋁、銅……等金屬板片，利
    用二段式沖壓以形成散熱器殼，散熱器殼本身具散熱片及組
    配孔 (見卷附第89及84頁系爭案之新型專利說明書)。原告
    以引證一美國專利案及引證二之美國專利案提出異議，認系
    爭案係運用申請前之習知技術或知識，且未顯著增進功效，
    不符新型專利要件。被告以引證一係一散熱片，包含熱導性
    材料製成之一本體，具有一基座，由該基座之底側係可供貼
    附於一電子裝置封裝件之一表面。系爭案之數散熱片相互間
    具間槽形成通風通道，及組合板以定位元件固定在散熱器殼
    之組配孔等構造，並未見於引證一中，且系爭案具易於加工
    生產可以大量降低生產成本之功效，亦未揭示於引證一。引
    證二係一體成型之散熱片，其內設一接觸部及數支撐腳，且
    該支撐腳係由接觸部延設出，該散熱片亦設有一散熱部，該
    散熱部包含數鰭片。引證二並未揭露前述系爭案之相關構造
    ，且引證二亦未揭示系爭案所具有之功效。又組合引證一、
    二之主要構造與系爭案申請專利範圍第一項比較，前述系爭
    案之特徵，並未為引證一及二所揭露，亦非熟習該項技術者
    可輕易完成，且系爭案具功效增進，故其申請專利範圍第1
    項具進步性，其所依附之附屬項亦具進步性，乃為「異議不
    成立」之審定，核無不合。
三、原告雖為如事實欄所載之主張，惟查：
(一)、引證一使用金屬板壓印成型的散熱器殼a，該散熱器殼a中
      於其基座11周邊具有朝上彎折的散熱件12、13、14、16，
      且該散熱件12、13、14上具有提供氣流於其中流通的長槽
      口15，又該散熱器殼a上並可組接內有風扇17的風扇殼座
      23。其散熱器殼a所設「長槽口15」為鏤空，非貫通之槽
      孔形狀，與系爭案之「間槽15」形成通風作用之「通道25
      」（本院卷第86頁系爭案之新型專利說明書第9行至第10
      行）構造不同，系爭案有較大之通風風道、各散熱片具有
      較大熱交換面積，因而較引證一之散熱器或散熱器殼有最
      佳之散熱效果。再系爭案之申請專利範圍第1項已清楚揭
      示：散熱器殼，由金屬板沖製而成，具中央區及複數散熱
      片組，「該複數散熱片組由金屬板彎摺而成」，該複數散
      熱片組各具數散熱片，「該數散熱片相互間具間槽形成通
      風通道」。是原告主張依系爭案申請專利範圍第1項所記
      載之內容，系爭案完全未限定該散熱器殼周邊之散熱片22
      數量及形狀，位於散熱片22間之間槽25也未予以限定其形
      狀及數量，而且系爭案專利說明書也完全未揭露任何有關
      該散熱器殼之散熱片及間槽之數量、形狀等說明，故實質
      上系爭案之散熱器殼確與引證一之散熱器殼相同云云，並
      不足採。
(二)、系爭案之散熱器殼係利用沖壓方式製成，僅需二個沖程即
      可以完成，在加工作業上極為方便，可以大量提高生產速
      度，且所生產之散熱器也有最低之製造成本（本院卷第87
      頁系爭案新型專利說明書第16行至第18行）。然引證一之
      散熱器殼係「壓印成型」 (stamped and formed)(見原處
      分卷第25及27頁)，並非「沖壓」 (punch press)(見本院
      卷第129頁)方式製成，又該散熱器殼a由其第2、3圖之變
      化相較可知，該引證一之散熱器殼a欲將該指形支撐件18
      變形 (原處分卷第30及31頁)，需經過第三道之加工程序
      ，兩者技術手段不同，引證一增加加工工時與作業成本，
      系爭案則可以達到加工作業方便，大量提高生產速度、降
      低成本之功放。原告主張引證一散熱器殼係由沖壓彎折成
      形，且同樣具有易於加工及降低成本等功效（相較於鋁金
      屬擠製或壓鑄成形之散熱器殼），系爭案申請專利範圍第
      1項所界定之散熱器確係運用相同於引證一公開在先之先
      前技術，且不具功效增進者云云，並不足採。
(三)、再引證一之散熱器殼a將該指形支撐件18變形，並回復卡
      扣至一定位以便將該風扇穩固的支撐於該散熱片之本體，
      係以卡扣方式結合風扇，系爭案之散熱器殼20在沖壓成型
      時，同時沖製有組配孔24，係利用定位元件32將風扇31固
      定，該二者固定風扇方式、技術手段不同。系爭案之風扇
      31既是藉由定位元件32組設於散熱器殼，與引證一僅利用
      指形支撐件18以卡扣方式支撐風扇技術手段相較，自較具
      有為穩固之支撐，系爭案確實具有功效之增進。原告主張
      系爭案之風扇31藉由該具有彈簧之定位元件32組設於散熱
      器殼後，是可以上下活動者，而且該風扇31之組合板30
      僅藉由二支定位元件32予以支撐而已，系爭案於風扇31轉
      動時，是易於發生震動云云，係一己之說詞，並不足採。
(四)、引證二之散熱器殼10之散熱板16a或16b上亦係封閉狀鏤空
      長槽24a或24b，且未結合風扇，又其係「壓印製成」
      (made by stamping)(原處分卷第10及16頁)，非以沖壓方
      式製成，與上述理由相同，系爭案與引證二之技術特徵自
      不相同，且有增進功效。
(五)、系爭案申請專利範圍第2項至第5項，係依附於第1項獨立
      項之附屬項，所為之附加建構於獨立項所界定特徵之上，
      引證一、二或其組合既已無法證明系爭案申請專利範圍第
      1項不具進步性，當然不足以證明其申請專利範圍第2項至
      第5項之附屬項不具進步性。
四、從而，原告所舉之證據既不足以證明系爭案不具進步性，被
    告為異議不成立之審定 (處分)，並無違法。訴願決定予以
    維持，亦無不合。原告訴請撤銷，並命被告為異議成立之處
    分為無理由，應予駁回。
五、據上論結，本件原告之訴為無理由，爰依行政訴訟法第98條
    第3項前段，判決如主文。
中    華    民    國    95     年     1     月     5  日
                        第三庭審判長法  官 姜素娥
                                    法  官 陳秀
                                   法  官 吳東都
上為正本係照原本作成。
如不服本判決，應於送達後20日內，向本院提出上訴狀並表明上
訴理由，如於本判決宣示後送達前提起上訴者，應於判決送達後
20日內補提上訴理由書（須按他造人數附繕本）。
中    華    民    國    95     年      1    月     5  日
                                    書記官 李金釵


司法院資訊處製作；財團法人民間司法改革基金會備份。
